【裁判字號】    94,交抗,821
【裁判日期】    950215
【裁判案由】    違反道路交通管理處罰條例
【裁判全文】
臺灣高等法院交通事件裁定             94年度交抗字第821號
抗  告  人  甲○○
即受處分人
上列抗告人因違反道路交通管理處罰條例案件，不服臺灣桃園地
方法院，中華民國94年9月13日所為裁定（94年度交聲字第312號
），提起抗告，本院裁定如下：
    主  文
抗告駁回。
    理  由
一、本件抗告人甲○○經舉發於民國（下同）九十四年二月二十
    七日中午十二時三十五分許，駕駛Ｇ二－六二七九號自用小
    貨車，在桃園縣中壢市○○里○○路、忠義路口，與邱世昌
    所駕駛搭載施志安之Ｆ五九－五六九號重機車擦撞肇事，致
    邱世昌受有腦震盪症候群及右膝擦傷之傷害，施志安亦受有
    右頸撕裂傷之傷害後逃逸，經交通部公路總局新竹區監理所
    中壢監理站裁決「吊銷駕駛執照，終身禁考。」。抗告人則
    以：本件係因邱世昌駕駛重機車未依燈號行駛闖紅燈，而發
    生擦撞，抗告人並無違規，且事故發生時交通繁忙、天候不
    佳且有後車緊隨在後，抗告人為避免後車追撞，即減速靠左
    ，間隔約五、六分鐘後，於次一路口迴轉返回事故現場，惟
    已不見肇事機車及人員，事故發生後數日始接獲派出所通知
    ，另經申請調閱事故之監視錄影帶內容並無事故紀錄等語，
    提起聲明異議。
二、按汽車駕駛人，駕駛汽車肇事致人受傷或死亡，應即採取救
    護或其他必要措施，並向警察機關報告，不得駛離；違者吊
    扣其駕照三個月至六個月；逃逸者吊銷駕駛執照，道路交通
    管理處罰條例第六十二條第一項定有明文。又汽車駕駛人曾
    依第六十二條第一項之規定吊銷駕駛執照者，終身不得考領
    駕駛執照，亦為同法第六十七條第一項所明定。本件原裁定
    以：(一)抗告人之上開違規事實，業據證人即被害人邱世昌於
    警詢時指述：伊當時駕車號Ｆ五九－五六九號重型機車，車
    上載有同事施志安，由桃園往中壢方向欲左轉忠義路，當時
    伊已經停在路口中央等待無車時通過該路口，才剛起步就被
    中壢往桃園方向之自小客車撞上，對方肇事後未下車察看便
    離開現場等語；及證人即被害人施志安於警詢時指述：當時
    邱世昌由桃園往中壢方向欲左轉忠義路，在路口中央等待無
    車時通過該路口，才剛起步就被中壢往桃園方向之自小客車
    撞上，對方肇事後未下車察看便離開現場等語綦詳；且有診
    斷證明書二份、道路交通事故調查報告表及現場照片十張等
    影本在卷可憑；並經證人即承辦警員葉振鍊證稱：本件車禍
    係由伊處理，伊接獲值班通報後約五、六分鐘就到現場，見
    機車倒在忠義路上，有兩個年輕人受傷，一個是坐著，另一
    個就是站在旁邊，乘客施志安先坐上救護車去醫院，駕駛邱
    世昌則留在現場，現場處理完畢約花三十分鐘，機車有留在
    現場，只是拖到路邊，邱世昌有說是與一部藍色小貨車發生
    碰撞，但未見到車牌，我們是查訪附近商家，才知肇事小貨
    車之車號，案發當日中午即經由車籍資料查到異議人，但因
    聯絡不上，隔天才通知異議人前來派出所，又當時車流量雖
    大，但車子仍可以停靠路邊，且由最近的路口迴轉至現場僅
    需三分鐘等語明確。而抗告人於原審調查自承：其所駕上開
    自用小貨車於行經該肇事路口時，撞及被害人邱世昌所騎機
    車之尾部，被害人施志安亦乘坐該機車上等語，衡情當知被
    害人於機車遭撞後，自不免因人車倒地而受傷，竟未留在肇
    事現場，以採取救護或其他必要措施，並向警察機關報告，
    即驅車駛離現場，其有肇事逃逸之故意，至為灼然。且依證
    人葉振鍊前揭證述，亦足認抗告人所稱其事後返回事故現場
    ，已不見肇事機車及人員無可採信。(二)抗告人另辯稱：伊並
    無違規，係被害人邱世昌闖紅燈肇禍云云，惟按道路交通管
    理處罰條例第六十二條第一項規定之立法目的，係為促使駕
    駛人於肇事後能對被害人即時救護，以減少死傷，是祇要行
    為人有駕駛動力交通工具肇事，致人死傷而逃逸之事實為已
    足，至行為人之肇事有否過失，則非所問，本條違規事實尚
    與肇事之故意過失責任問題無關，縱抗告人對於車禍之發生
    並無故意或過失，尚不影響其違規事實之成立。(三)按司法院
    大法官會議釋字第五三一號解釋意旨以觀，釋憲機關係認道
    路交通管理處罰條例第六十七條第一項規定，與憲法第二十
    三條規定並無抵觸，並未作出違憲無效之宣告，而僅課予相
    關機關為改善處置之憲法義務。則在相關法律規定作檢討修
    正之前，原處分機關之裁決自屬合法等情。因而裁定駁回抗
    告人之聲明異議，經核於法洵無不合。
三、抗告意旨略以：(1)道路交通管理處罰條例第六十二條第一項
    所謂肇事，係指該事故肇因可歸責於駕駛人之責任，亦即因
    駕駛人故意過失所致者而言，若於該肇事責任不可歸責於駕
    駛人則駕駛人係事故之被害人，縱令或因他故一時未予停車
    採取救護或其他必要措施，因非肇事者，即與該條例之構成
    要件不合，依法無明文規定者不罰之原則，本案抗告人之行
    為並不違法，應予不罰，原審未予詳細推求駁回抗告人之異
    議，維持交通部公路總局新竹區監理所中壢監理站之栽決，
    應無可恃，有撤銷之原因。(2)抗告人於九十四年二月二十七
    日十二時三十五分許，駕駛自用小貨車行經桃園縣中壢市○
    ○路往桃園方向，至忠義路口，忽被邱世昌所駕駛之重型機
    車於紅燈時在道路中央左轉因而擦撞，致車前右大燈毀損，
    茲以機車左轉應行至對向之人行道旁暫停，俟無車輛再行左
    轉，此為道路交通管理處罰條例所定，而機器腳踏車，不在
    規定車道行駛者，應處一千八百元以下之罰鍰，此亦為道路
    交通管理罰條例第四十五條第一項第十三款所規定，因而抗
    告人信賴所有駕駛人均能遵守交通安全之規定行駛，竟被不
    遵守交通規則者所擦撞，依信賴原則，既無違反交通安全規
    則，自不應處罰，從而抗告人縱令駕駛小貨車行經桃園縣中
    壢市○○路往桃園方向行駛中，被案外人邱世昌所駕駛之重
    型機車所擦撞，致案外人及附載之人員受傷，其責任應可歸
    責機車駕駛人之過失所致，即肇事者係機車駕駛人邱世昌，
    抗告人既信賴交通規則即非肇事人，雖未即停車援救（其實
    係因交通頻繁之際一時無法覓得停車位，因而仍前進，至能
    迴轉時再行迴轉為時已晚）。(3)抗告人係直行車，案外人邱
    世昌為左轉，案外人應禮讓直行車先行，且左轉未依規定，
    竟在道路中央左轉，又在紅燈禁止通行時，仍強行通過十字
    路口，斯時抗告人已穿過中心線，致被其擦撞，實係肇事之
    被害人，並非肇事者，既非肇事者，縱令未下車作其他必要
    之措施，並未觸犯任何法律。原裁決以吊銷被害人駕駛執照
    ，並禁止考領駕照，處罰主體不符，其裁決顯有違誤。姑不
    論是否依道路交通管理處罰條例，惟禁止人民考領駕駛執照
    ，顯與憲法保障人民之其他權利之立法意旨不合，雖大法官
    解釋僅認為不妥，責成主管機關改善處置，但執法機關仍可
    依自由心證之原則，做有效之改善等語。
四、惟查：(1)抗告人於前揭時地駕駛汽車肇事致被害人邱世昌、
    施志安受傷，未即採取救護或其他必要措施，亦未向警察機
    關報告，即駛離逃逸之事實，除經被害人邱世昌、施志安，
    及證人警員葉振練指證綦詳外，抗告人涉嫌觸犯刑法第一百
    八十五條之四肇事逃逸罪責部分，業經台灣桃園地方法院檢
    察署檢察官以九十四年度偵字第九二七三號提起公訴在案，
    有起訴書乙份在卷可稽，抗告人之違規事實已極為灼然。(2)
    按道路交通管理處罰條例第六十二條第一項關於駕車肇事逃
    逸應吊銷駕駛執照規定之立法目的，係為維護車禍事故受害
    人生命安全、身體健康必要之公共政策，且在責令汽車駕駛
    人善盡行車安全之社會責任，屬維持社會秩序及增進公共利
    益所必要，為貫徹其立法目的，祇須行為人有駕駛動力交通
    工具肇事，致人死傷而逃逸之事實為已足，至於肇事原因是
    否應歸責於行為人，並非所問，故汽車駕駛人一有肇事後致
    人死傷而逃逸之違規事實，依法即應處以吊銷駕駛執照之處
    分，並無斟酌之餘地。抗告意旨仍以前揭情詞指摘原裁定不
    當，自無理由，應予駁回。
五、據上論結，應依道路交通案件處理辦法第二十六條，刑事訴
    訟法第四百十二條，裁定如主文。
中    華    民    國    95    年    2     月    15    日
                  交通法庭審判長法  官  林堭儀
                                法  官  陳憲裕
                                法  官  宋  祺
以上正本證明與原本無異。
不得再抗告。
                                書記官  蔡慧娟
中    華    民    國    95    年    2    月    16     日


司法院資訊處製作；財團法人民間司法改革基金會備份。
